最高法院民事判決　　　　　　九十四年度台上字第一九六七號
　　上　訴　人　甲○○
　　　　　　　　　　　　弄3號.
　　訴訟代理人　曲麗華律師
　　被 上訴 人　乙○○
　　　　　　　　　　　　號
上列當事人間請求給付買賣價金事件，上訴人對於中華民國九十
三年四月六日台灣高等法院第二審判決（九十二年度上字第一一
三三號），提起上訴，本院判決如下：
    主  文
上訴駁回。
第三審訴訟費用由上訴人負擔。
    理  由
本件被上訴人主張：伊於民國八十五年十月二十七日，將所有門
牌號碼台北縣板橋市○○路五八巷十五弄三號五樓之房屋及基地
（下稱系爭房地），以總價新台幣（下同）六百十萬元出售予上
訴人，依兩造不動產買賣契約書第二條第四款約定，上訴人應於
九十二年一月十五日前，給付伊買賣價金中之一百六十七萬元，
上訴人竟未依約履行等情，爰本於買賣契約之法律關係，求為命
上訴人如數給付並加付自九十二年一月十六日起算法定遲延利息
之判決。
上訴人則以：被上訴人離婚前為伊之姨丈，因被上訴人積欠訴外
人即伊大舅張啟章六百零四萬元，被上訴人同意以系爭房地折抵
債務，張啟章乃指示伊出面購買。當時協議房地售價為六百十萬
元，扣除系爭房地原有之貸款三百十二萬元，伊應付自備款二百
九十八萬元，由伊直接分期給付張啟章。三百十二萬元貸款部分
，其中一百三十一萬元為特殊之軍人華夏貸款，由伊給付被上訴
人一百三十一萬元，貸款仍由被上訴人繼續清償，另一百八十一
萬元之普通銀行貸款，則由伊承接。系爭買賣契約係配合上開協
議而訂立，被上訴人所提出之買賣契約第二條第四款最後所載「
九十二年一月十五日前還清」，乃被上訴人未經伊同意下自行記
載，且伊已於九十一年十月二十七日將該第二條第四款所載之一
百六十七萬元交付張啟章，被上訴人不得再向伊請求給付等語，
資為抗辯。
原審依審理之結果，以：被上訴人主張之事實，業據提出不動產
買賣契約書為證，並經證人即被上訴人前妻張意梅及書寫買賣契
約書之代書陳昌證述屬實，上訴人除否認不動產買賣契約書第二
條第四款有加註「民國九十二年一月十五日前還清」等字外，餘
均不爭執，自堪信為真實。依上訴人提出被上訴人所不爭執之協
議書所示，上訴人抗辯其所以於八十五年十月二十七日向被上訴
人購買系爭房地，乃因當時被上訴人積欠上訴人大舅張啟章六百
零四萬元，張啟章即指示上訴人出面購買，以折抵債務，當時約
定房地售價六百十萬元，扣除系爭房地原有之貸款三百十二萬元
，上訴人應負擔自備款二百九十八萬元，而三百十二萬元貸款部
分，其中一百三十一萬元為特殊之軍人華夏貸款，由上訴人給付
被上訴人一百三十一萬元，貸款仍由被上訴人繼續清償；另一百
八十一萬元之普通銀行貸款，則由上訴人承接等情，固堪信為真
實。惟基於契約自由原則，兩造並非不可另行變更原初步之協議
，而後以不同之條件或內容成立契約關係。兩造嗣後已於八十五
年十月二十七日簽立一正式之不動產買賣契約書，系爭房地買賣
之權利義務關係，既未載明依原協議辦理，反而有不同之約定，
自應完全依該契約書之內容與條件辦理。上訴人辯稱先前既已有
四人之協議，不容任何人片面修改云云，即非可採。兩造不動產
買賣契約書第二條第四款付款期限既載明：「新台幣壹佰陸拾柒
萬元正，乙方（即被上訴人）同意無息，有錢時再還乙方」等語
，顯與協議書關於自備款二百九十八萬元由上訴人負擔之內容不
同，可見兩造於簽訂不動產買賣契約書時，已推翻先前協議書認
可之內容。上訴人雖又辯稱：系爭買賣契約係配合原協議而立，
此由雙方實際上是依協議書第三頁之約定，僅由上訴人承擔一百
八十一萬元之貸款，被上訴人由上訴人處取得一百三十一萬元後
自行承擔軍人華夏貸款即明云云。惟被上訴人主張嗣後四人決議
張啟章、張意梅兄妹之債務和系爭房地之買賣關係分開，張氏兄
妹二人之債務另行處理，並以被上訴人須自行吸收軍人華夏貸款
一百三十一萬元為條件，該一百三十一萬元貸款已由系爭房地轉
至「板橋市○○街二六一巷二十三號三樓房地」繼續繳納等情，
業據被上訴人提出中山科學研究院出具之公文為證，並經證人張
意梅到庭證述屬實。且協議書原係約定上訴人負擔之自備款為二
百九十八萬元（即總價六百十萬元，貸款三百十二萬元，餘為自
備款），而兩造均不爭執上訴人總共僅支付一百三十一萬元予被
上訴人，如非被上訴人自行吸收軍人華夏貸款部分，何以系爭不
動產買賣契約書第二條付款期限第四款所記載：「乙方同意無息
，有錢時再還」之金額，僅為系爭之一百六十七萬元而非上訴人
應負擔之自備款二百九十八萬元。況張啟章既為系爭不動產買賣
契約之重要關係人，其因兩造買賣契約成立，並依協議書內容方
式給付價金時，將可獲至相當重大之利益，依一般社會常情判斷
，張啟章自應於兩造簽訂買賣契約書時，以關係人身分到場，要
求將協議書所列之債務抵償內容，明載於買賣契約書後，再於買
賣契約書上簽章，並執有買賣契約書一份，以昭慎重，惟其既未
於先前之協議書上簽章，亦未於兩造正式簽訂不動產買賣契約書
時到場，益徵協議書確屬初步協議而已，嗣後因其他因素，兩造
就買賣價金之給付方式已另為約定。上訴人抗辯不動產買賣契約
書係完全配合先前協議書而簽訂，上訴人依協議書將系爭一百六
十七萬元價金給付張啟章，已對被上訴人生清償之效力，尚不足
取，而被上訴人主張兩造已於買賣契約書將先前協議書內容更異
取代之，則堪採信。被上訴人主張不動產買賣契約書第二條付款
期限第四款原記載：「新台幣壹佰陸拾柒萬元正，乙方同意無息
，有錢時再還乙方」，嗣經兩造同意後，加註「民國九十二年一
月十五日前還清」等語之事實，業據證人即代書陳昌到場結證屬
實，且陳昌所保留之買賣契約書，經第一審法院當庭公開檢示，
確與被上訴人所提之原證二不動產買賣契約書全然相符，其上同
樣加註「民國九十二年一月十五日前還清」等字。若上訴人未同
意，代書陳昌豈會在契約書上加註還款之期限，況陳昌為買方即
上訴人所委請辦理簽約過戶事宜之代書，豈可能曲意迴護被上訴
人而甘冒偽證刑責，由此益加可證上開加註內容確經兩造同意。
且不動產買賣契約書第二條付款期限第四款原確有記載：「新台
幣壹佰陸拾柒萬元正，乙方同意無息，有錢時再還乙方」，為上
訴人所不爭執，依一般經驗法則判斷，前述記載內容確有欠明確
，上訴人既同意有錢時願給付被上訴人一百六十七萬元，則嗣後
經被上訴人要求，同意加註「民國九十二年一月十五日前還清」
等語，即與事理相符，上訴人空言否認同意前開加註，委無可取
。再依上訴人所提之原協議書內容，清楚載明積欠張啟章債務者
為訴外人張意梅而非被上訴人，系爭買賣契約書亦未記載同意一
百六十七萬元價金由上訴人直接給付張啟章以抵付債務。足見張
啟章不但非價金一百六十七萬元之受領權人，亦非被上訴人之債
權人，被上訴人復未指示上訴人將該筆款項付款予張啟章抵償張
意梅之債務，則上訴人辯稱代被上訴人支付一百六十七萬元予張
啟章即已清償系爭買賣價金，被上訴人無請求之權利云云，自非
可採。從而，被上訴人本於買賣契約之法律關係，請求上訴人給
付一百六十七萬元，及加計自九十二年一月十六日起算法定遲延
利息，為有理由，應予准許等詞。爰維持第一審所為上訴人敗訴
之判決，駁回其上訴，經核於法並無違背。上訴論旨，就原審取
捨證據、認定事實及解釋契約之職權行使，指摘原判決不當，求
予廢棄，非有理由。
據上論結，本件上訴為無理由。依民事訴訟法第四百八十一條、
第四百四十九條第一項、第七十八條，判決如主文。
中　　華　　民　　國　九十四　年　　十　　月  二十八  日
                      最高法院民事第四庭
                          審判長法官  吳　正　一
                                法官  劉　福　聲
                                法官  黃　義　豐
                                法官  簡　清　忠
                                法官  蘇　達　志
      本件正本證明與原本無異
                                      書  記  官
中　　華　　民　　國　九十四　年　 十一 　月　　八　　日
                                                   ｍ
